【裁判字號】    98,裁,1472
【裁判日期】    980618
【裁判案由】    土地增值稅
【裁判全文】
最  高  行  政  法  院  裁  定
                                      98年度裁字第1472號
上  訴  人  甲○○
訴訟代理人  陳欽賢  律師
被 上訴 人  臺北縣政府稅捐稽徵處
代  表  人  乙○○（處長）住同上
上列當事人間土地增值稅事件，上訴人對於中華民國96年4月24
日臺北高等行政法院95年度訴字第2782號判決，提起上訴，本院
裁定如下：
    主  文
上訴駁回。
上訴審訴訟費用由上訴人負擔。
    理  由
一、按對於高等行政法院判決之上訴，非以其違背法令為理由，
    不得為之，行政訴訟法第242條定有明文。依同法第243條第
    1項規定，判決不適用法規或適用不當者，為違背法令；依
    同法第243條第2項規定，判決有該條項所列各款情形之一者
    ，為當然違背法令。又提起上訴，應以上訴狀表明上訴理由
    並應添具關於上訴理由之必要證據，復為同法第244條第1項
    第4款及第2項所明定。是當事人提起上訴，如以原審判決有
    不適用法規或適用不當為理由時，其上訴狀應有具體之指摘
    ，並揭示該法規之條項或其內容；如以原審判決有行政訴訟
    法第243條第2項所列各款情形為理由時，其上訴狀應揭示合
    於該條款之事實。上訴狀或理由書如未依上述方法表明，或
    其所表明者顯與上開法條規定之違背法令情形不相合時，即
    難認為已合法表明上訴理由，其上訴自非合法。又原審判決
    如已明確說明其適用法律之見解，並就當事人主張之法律見
    解，說明其不採之理由，且原判決所採見解與司法院解釋、
    本院判例及通說見解均無牴觸者，當事人如仍堅持其於原審
    主張之歧異見解作為上訴理由，即與所謂原判決「違背法令
    」之情形顯不相當，要難謂為適法之上訴理由。
二、緣上訴人於民國（下同）92年6月買賣登記取得洪吉村（下
    稱洪君）及呂勝治（下稱呂君）所共有坐落臺北縣中和市○
    ○○段南勢角小段151之4地號土地（下稱系爭土地）之持分
    ：2/10,000，與洪君（剩餘持分：4,999/10,000）及呂君（
    剩餘持分：4,999/10,000）就系爭土地形成共有關係。上訴
    人嗣於同年6月將其所有坐落臺北市○○區○○段三小段504
    及53 0地號（均為農地，持分均為：全部）2筆土地，各買
    賣移轉土地持分708/10,000予洪君及呂君（上訴人剩餘持分
    ：8584/10,000；洪君取得持分：708/10,000；呂君取得持
    分：708/10,000），渠等就上開土地亦形成共有關係，旋即
    於同年6月就上開3筆土地合併向地政機關辦理共有物分割登
    記，因分割增減數額在公告現值1平方公尺單價以下，依財
    政部81年7月6日台財稅第810238739號函釋規定，准免由當
    事人提出共有物分割現值申報，於92年6月27日向地政機關
    辦竣分割登記在案，由上訴人取得系爭土地之全部持分，而
    洪君與呂君分別取得坐落臺北市○○區○○段三小段504及
    530地號土地持分各1/2。惟斯時系爭土地於土地登記謄本所
    登載之原規定地價或前次移轉現值，經由地政機關按共有土
    地分割改算地價後，卻由每平方公尺新臺幣（下同）1,900
    元（前次移轉日期：66年10月），驟然提高為每平方公尺44
    ,439.9元（前次移轉日期變更為：92年5月；復查決定書誤
    植為44,264元）。上訴人旋於同年7月申報移轉系爭土地予
    賴富榮，並以分割改算後墊高之地價作為前次移轉現值，向
    被上訴人所屬中和分處辦理土地移轉現值申報，經該分處以
    分割改算後每平方公尺44,439.9元之地價作為系爭土地之前
    次移轉現值，核定土地增值稅為免稅，隨即核發土地增值稅
    免稅證明書，並已辦竣所有權移轉登記。嗣被上訴人依「93
    年度查稽取巧利用共有物分割改算原地價，規避土地增值稅
    案件清查作業計畫」調查認定上訴人有取巧利用共有物分割
    之方式規避土地增值稅之行為，遂依財政部93年8月11日台
    財稅字第09304539730號函釋（下稱系爭函釋），以系爭土
    地分割改算前之前次移轉現值每平方公尺1,900元重新核算
    系爭土地漲價總數額，補徵土地增值稅2,973,603元。上訴
    人不服，循序提起行政訴訟，經原判決駁回後，提起上訴。
三、上訴意旨雖主張：（一）本件土地增值稅早已核定免稅確定
    ，並無行政程序法第117條或行政程序法第122條、第123條
    之經撤銷或廢止之情形，被上訴人不得再為不利上訴人之補
    稅處分。且原判決認系爭補徵處分，其實質上亦具有行政程
    序法第117條依職權撤銷原違法免稅處分之意義，未明其
    根據及理由。（二）被上訴人以系爭財政部函釋作為本件補
    徵處分之依據，有違租稅法定主義。該函釋亦與平均地權條
    例施行細則第65條及土地稅法施行細則第42條規定不合，應
    屬無效。縱然有效，對於已確定之案件，依司法院釋字第28
    7號解釋，亦不得溯及適用。且原判決一方面謂：「本件…
    遂依財政部93年8月11日台財稅字第09304539730號令釋，就
    已核課之案件逐案審查補徵…」，又謂「上開函釋並非本件
    處分之法令依據…」，理由顯有矛盾。（三）本件不是單純
    的共有土地分割，而是土地所有權持分之交換交易，彼此應
    付之價款，於相同地價範圍內相互抵銷。上訴人係於92年6
    月25日方取得系爭土地全部所有權，持有期間僅1個半月，
    被上訴人竟令上訴人獨自負擔系爭土地因27年來漲價利益所
    產生之土地增值稅，適用法規亦有不當等語。
四、惟查原判決駁回上訴人之訴，其理由已明：（一）「已規
    定地價之土地分割時，其分割後各宗土地之原規定地價或前
    次移轉申報現值、最近一次申報地價及當期公告土地現值之
    總和，應與該土地分割前之地價數額相等。分割後各宗土地
    之原規定地價或前次移轉申報現值、最近一次申報地價及當
    期公告土地現值，地政機關應通知稅捐稽徵機關及土地所有
    權人。」「分別共有土地分割後，各人所取得之土地價值與
    其分割前應有部分價值相等者，免徵土地增值稅；其價值減
    少者，就其減少部分課徵土地增值稅。」「土地合併後，各
    共有人應有部分價值與其合併前之土地價值相等者，免徵土
    地增值稅。其價值減少者，就其減少部分課徵土地增值稅。
    」「前三項土地價值之計算，以共有土地分割或土地合併時
    之公告土地現值為準。」分別為平均地權條例施行細則第23
    條及第65條第1項、第3項、第4項（即土地稅法施行細則第4
    2條第2項、第4項、第5項）所規定。是為計算已規定地價之
    土地分割時，其分割後各宗土地之原規定地價或前次移轉申
    報現值、最近一次申報地價，內政部頒訂「土地分割改算地
    價原則」，俾利計算共有土地分割後之原地價（原規定地價
    或前次移轉現值）；於一般情形下，土地分割後移轉所有權
    時，稅捐稽徵機關以地政機關按前開土地分割改算地價原則
    規定分算之前次移轉現值，與以分割前各筆土地之前次移轉
    現值，二者核計之土地增值稅數額並無明顯差距，稅捐稽徵
    機關基於便宜計算，慣以前開地政機關分算之「前次移轉現
    值」數額核定土地增值稅；實則土地分割改算地價原則僅係
    對於土地分割時，其分割後土地之原規定地價（或前次移轉
    現值）、最近一次申報地價及當期公告土地現值如何分割改
    算所為之規定，其目的亦有將共有土地分割前多數前次移轉
    現值調和為單一數據方便登錄在分割後之各宗土地登記簿之
    用意；至土地所有權之移轉，其土地漲價總數額之計算，則
    應依土地稅法第31條之規定辦理，是有關分割改算乃為地政
    機關之權責，而課徵土地增值稅則屬稅捐稽徵機關之職責，
    故關於土地增值稅之計算，最終仍應依據土地稅法之相關規
    定為之。是以上訴人主張被上訴人應依地政機關依分割改算
    地價原則算得系爭土地分割後之前次移轉現值為基礎，計算
    上訴人出售系爭土地之土地增值稅，自無可採。（二）「為
    實施漲價歸公，土地所有權人於申報地價後之土地自然漲價
    ，應依第36條規定徵收土地增值稅。」「土地增值稅之徵收
    ，應依照土地漲價總數額計算，於土地所有權移轉或設定典
    權時行之」，分別為平均地權條例第35條前段及第36條第1
    項前段所明定。揆其意旨在於土地自然增值，乃全體社會共
    同創造所致，就地主而言，乃不勞而獲之利得，依據憲法第
    143條第3項之規定，應由國家對於土地所有人所享之自然增
    值以課徵土地增值稅之方式收歸公有，即所謂漲價歸公。是
    以，首揭土地稅法第28條前段及第31條第1項第1款等計算課
    徵土地增值稅之規定，如於土地形式上雖發生移轉之效力，
    但實質上並未就其自然漲價部分課徵土地增值稅，嗣於土地
    再移轉而應課徵土地增值稅時，除法律另有規定外，仍應就
    其未曾課徵土地增值稅以來所生之土地漲價數額課徵土地增
    值稅，方符漲價歸公之精神。此觀土地稅法第28條之2、第3
    1條之1及第39條第2項等規定，均本斯旨，即徵明瞭。又所
    謂「稅捐規避」乃是指利用私法自治契約自由原則，對於私
    法上法形式選擇之可能性，從私經濟活動交易之正常觀點來
    看，欠缺合理之理由，而選擇通常所不使用之法形式，於結
    果上實現所意圖之經濟目的或經濟成果，但因不具備對應於
    通常使用之法形式之課稅要件，因此減輕或排除稅捐負擔。
    因此稅捐規避與合法的（未濫用的）節稅不同，節稅乃是依
    據稅捐法規所預定之方式，意圖減少稅捐負擔之行為。故而
    ，納稅義務人不選擇稅法上所考量認為通常之法形式（交易
    形式），卻選擇與此不同之迂迴行為或多階段行為或其他異
    常的法形式，而同時卻能減輕或排除與通常法形式相連結之
    稅捐上負擔者，即應認屬「租稅規避」。財政部93年8月11
    日台財稅字第09304539730號令釋：「主旨：原持有應稅土
    地之土地所有權人，利用應稅土地與免徵或不課徵土地增值
    稅之土地，取巧安排形成共有關係，經分割後再移轉應稅土
    地者，無論再移轉時之納稅義務人是否為原土地所有權人名
    義，依實質課稅原則及土地稅法第28條、第31條規定，該土
    地於分割後再移轉時，應以其分割前之原規定地價或前次移
    轉現值為原地價，計算漲價總數額課徵土地增值稅；本解釋
    令發佈前類此上開經共有分割且再移轉之案件，應依上述規
    定補徵其土地增值稅。各稽徵機關並應加強宣導，提醒納稅
    義務人勿取巧逃漏」等語，乃本於上述意旨所為之釋示，符
    合實質課稅及租稅公平原則。查本件上訴人先取得訴外人洪
    吉村、呂勝治所有系爭土地應有部分2/10,000，藉此創設共
    有關係，核其取得系爭土地應有部分之比例及面積均極微小
    ，不僅有違一般土地共有之常態，復又隨即再就其餘如事實
    概要欄所示2筆土地創設共有關係，並即於當月份即辦理共
    有物分割，由上訴人取得系爭土地之全部。由上開土地在短
    期間內為共有、分割等情觀之，上訴人與呂、洪二人間顯係
    無共有土地之必要，而故意創設應稅及免稅土地之共有，再
    利用分割時地政機關均踐行之地價改算程序，墊高系爭應稅
    地所登記之前次移轉現值，致系爭土地至出售時於形式上觀
    察無漲價數額，以規避系爭土地出售時本來應課徵之土地增
    值稅。亦即上訴人固係透過私法上契約自由之方式，進行合
    於法律形式之行為；但其中如前所述有諸多違反私經濟活動
    之正常模式，而也因此等迂迴、多階段、並異常之法形式行
    為，環環相扣結果，達成由上訴人出售系爭應稅土地予他人
    之相同經濟效果，而卻能隱藏一般人出售土地時之土地之自
    然漲價，從而減少其應負擔之部分土地增值稅，則上訴人之
    行為顯然為一「租稅規避」行為。（三）又按租稅法所重視
    者，應為足以表徵納稅能力之實質的經濟事實，而非其外觀
    之法律行為或形式上之登記事項，對實質上相同經濟活動所
    產生之相同經濟利益，應課以相同之租稅，始符合租稅法律
    主義所要求之公平及實質課稅原則。而實質課稅原則為租稅
    法律主義之內涵及當然歸趨，故有關課徵租稅構成要件事實
    之判斷及認定，自亦應以其實質上經濟事實關係及所產生之
    實質經濟利益為準，而非以形式外觀為準，否則勢將造成鼓
    勵投機或規避稅法之適用，無以實現租稅公平之基本理念及
    要求。本件上訴人為出售系爭應稅土地，並為規避土地增值
    稅之課徵，乃刻意安排土地共有再辦理共有物分割，利用土
    地分割改算地價，墊高應稅地之前次移轉現值，形成該前次
    移轉現值等於土地公告現值，致表面上該土地無自然漲價數
    額，因而免繳土地增值稅，實則渠等安排之土地買賣及辦理
    共有物分割等行為均係刻意塑造之法律形式，其目的僅係為
    出售系爭應稅土地，並規避繳納部分土地增值稅，其利用私
    法關係轉換以達規避公法上義務之行為，實已違反實質課稅
    及租稅公平原則，顯非合法之節稅。（四）又本件核課處分
    之依據為土地稅法第28條、第31條，被上訴人原核課處分乃
    依改算後之地價為基礎計算土地增值稅，因有錯誤，遂遵財
    政部93年8月11日台財稅字第09304539730號令釋，就已核課
    之案件逐案審查補徵，上開函釋並非本件處分之法令依據。
    而土地稅法第28條、第31條並非行為後所增訂、修正之法律
    ，本件自不發生法律溯及既往之疑義。故上訴人主張本件有
    法律溯及既往之違法，亦有誤會，難以成立。（五）土地稅
    法第28條所定之「移轉」並不包括「共有物分割」在內，故
    縱使共有土地在分割前已有漲價，該漲價之利益對所有人而
    言，仍尚未實現，嗣因分割使各共有人就存在於共有物全部
    之應有部分互相移轉，其結果各共有人就其取得部分土地既
    存價值業已概括承受。從而，在上訴人將因共有物分割而取
    得之系爭土地出售予第三人，並辦理所有權移轉登記時，上
    訴人除已是該土地合法登記之所有權人，為土地稅法第5條
    及第28條所規定，應申報移轉現值繳納土地增值稅之納稅義
    務人外，亦是實際實現利得之人，自應負繳納土地增值稅之
    義務。又上開共有物分割互相移轉之結果，上訴人既已取得
    系爭土地單獨所有權，是上開所稱「既存價值」一詞，除其
    所產生權利義務之法律效果外，自亦包括承受系爭土地之「
    土地自然漲價利益」，然本件因共有土地分割而為改算地價
    後之前次移轉現值，係上訴人蓄意規避稅捐之脫法行為所產
    生之結果，且違反租稅公平原則，故而被上訴人認該改算後
    之前次移轉現值在稅法上並無意義，且捨而不用，並非否定
    該共有物分割登記之法定效力。簡言之，上訴人因共有土地
    分割而取得系爭土地，而為系爭土地之所有權人，其再將系
    爭土地出售時，即為系爭土地增值稅之納稅義務人，亦是系
    爭土地自然漲價收益實現之人，故本件被上訴人對上訴人補
    徵系爭土地之土地增值稅，依法並無不合。故上訴人主張其
    擁有系爭土地僅1個半月，不應負擔27年來漲價所產生之土
    地增值稅云云，亦不足採。（六）本件上訴人所爭執之系爭
    處分，乃被上訴人依土地稅法第28條、第31條及稅捐稽徵法
    第21條第2項等規定，就系爭土地出售移轉所為之補徵土地
    增值稅處分。因系爭土地之移轉，前經被上訴人核定免稅，
    乃屬違法，故被上訴人所為之系爭補徵處分，其實質上亦具
    有行政程序法第117條依職權撤銷原違法免稅處分之意義。
    亦即原免稅處分已經被上訴人以補徵處分同時併予撤銷，自
    不生上訴人指摘之原免稅處分合法有效，不得變更而為更不
    利之處分之疑義等語，即係說明：本件應徵之土地增值稅係
    在稅捐稽徵法第21條第1項第3款規定的核課期間內被發現，
    依同法條第2項規定，仍應依土地稅法第28條、第31條規定
    予以補徵，本不受原免稅處分影響；且原免稅處分既屬違法
    ，依行政程序法第117條規定，被上訴人亦得依職權加以撤
    銷；又財政部93年8月11日台財稅字第09304539730號函令僅
    在闡釋實質課稅原則及土地稅法第28條、第31條規定意旨，
    並非系爭補徵處分之法令依據，自不生將該函釋溯及既往適
    用之問題；另上訴人與洪君及呂君既先於形式上互相轉讓各
    自所有土地之少許持分予對方，使渠等3人於上開3筆土地上
    形成共有關係，再合併辦理分割，由上訴人單獨取得系爭土
    地之所有權後（彼此應付之價款，於相同地價範圍內相互抵
    銷），旋即出售移轉予第三人，以實際取得價金，實質上即
    係由上訴人承受了系爭土地（9,998/10,000）從66年10月以
    來的自然漲價利益等情形，顯難謂有何判決不備理由、理由
    矛盾或適用法規不當之情事。上訴意旨無非堅持其於原審主
    張之歧異見解，就原審認事用法之職權行使，指摘其為不當
    ，並就原判決已論斷者，泛言未論斷，核與所謂判決「違背
    法令」之情形顯不相當，且誤解原判決意旨而為指摘，均難
    認對原判決之如何違背法令已有具體之指摘。依首開規定及
    說明，應認其上訴為不合法。
五、依行政訴訟法第249條第1項前段、第104條、民事訴訟法第9
    5條、第78條，裁定如主文。
中    華    民    國    98    年    6     月    18    日
                    最高行政法院第七庭
                        審判長法官  藍  獻  林
                              法官  廖  宏  明
                              法官  張  瓊  文
                              法官  姜  素  娥
                              法官  林  文  舟
以  上  正  本  證  明  與  原  本  無  異
中    華    民    國    98    年    6     月    19    日
                              書記官  邱  彰  德


司法院資訊處製作；財團法人民間司法改革基金會備份。
